【裁判字號】    97,上易,892
【裁判日期】    971118
【裁判案由】    恐嚇取財
【裁判全文】
臺灣高等法院高雄分院刑事判決         97年度上易字第892號
上  訴  人
即  被  告  乙○○
上列上訴人因恐嚇取財案件，不服臺灣高雄地方法院97年度易字
第709 號中華民國97年9 月10日第一審判決（起訴案號：臺灣高
雄地方法院檢察署97年度偵字第2498號），提起上訴，本院判決
如下：
    主  文
上訴駁回。
    事  實
一、乙○○前因施用毒品案件，經台灣高雄地方法院判處有期徒
    刑6 月，於民國94年2 月2 日縮刑期滿執行完畢。詎其仍不
    知悔改，於96年11月13日下午10時許（夜間），在高雄市左
    營區○○○路「蓮池潭風景區」，見甲○○偕女友黃閔兒在
    湖畔談天，竟與姓名籍址不詳之成年男子，共同意圖為自己
    不法所有，基於恐嚇取財之犯意聯絡，由姓名籍址不詳之成
    年男子持類似刀械之不明物品抵在女子黃閔兒肩上，乙○○
    則向2 人稱：「缺錢花用」、「拿幾千元出來花用」等語，
    致甲○○心生畏懼，乙○○便逕自甲○○所有之背包內取出
    皮夾，拿出皮夾內之新臺幣（下同）5000元得手後，即與該
    姓名籍址不詳之成年男子一同離去。嗣於96年11月19日下午
    11時20分許，在「蓮池潭風景區」內，乙○○因未帶身份證
    件，經員警帶回查驗身份，進而循線查獲上情。
二、案經甲○○訴由高雄市政府警察局左營分局移送臺灣高雄地
    方法院檢察署檢察官偵查起訴。
    理  由
壹、程序方面：
一、被告以外之人（包括證人、鑑定人、告訴人、被害人及共同
    被告等）於審判外之陳述雖不符刑事訴訟法第159 條之1 至
    之4 等四條之規定，而經當事人於審判程序同意作為證據，
    法院審酌該言詞陳述或書面陳述作成時之情況，認為適當者
    ，亦得為證據；當事人、代理人或辯護人於法院調查證據時
    ，知有刑事訴訟法第159 條第1 項不得為證據之情形，而未
    於言詞辯論終結前聲明異議者，視為有前項之同意，刑事訴
    訟法第159 條之5 定有明文。立法意旨在於傳聞證據未經當
    事人之反對詰問予以核實，原則上先予排除。惟若當事人已
    放棄反對詰問權，於審判程序中表明同意該等傳聞證據可作
    為證據；或於言詞辯論終結前未聲明異議，基於尊重當事人
    對傳聞證據之處分權，及證據資料愈豐富，愈有助於真實發
    見之理念，且強化言詞辯論主義，使訴訟程序得以順暢進行
    ，上開傳聞證據亦均具有證據能力。本件證人甲○○、黃閔
    兒警詢中之陳述，證人甲○○於偵查中具結之證述，當事人
    於原審審判程序及本院準備程序，均明示同意作為證據，本
    院審酌上開筆錄作成時，較無人情施壓或干擾，亦無不當取
    供之情形，認為以之作為本案之證據亦屬適當，是其於警詢
    及偵查筆錄之證言自具有證據能力。
二、傳聞法則乃對於被告以外之人於審判外之言詞或書面陳述，
    亦即針對被告以外之人於審判外以言詞或書面所為之供述證
    據而為規範。卷附現場蒐證照片，乃以科學、機械之方式，
    對於所拍攝內容所為忠實且正確之記錄，上開照片在性質上
    亦非供述證據，無刑事訴訟法第159 條第1 項規定之適用。
三、心證之形成由來於證據，如所憑以論斷之證據與卷存之資料
    不相符合，其心證之形成即難期正確，既影響真實之發現，
    並有證據上理由矛盾之違誤。又刑事實務上之對人指認，乃
    於案發後，經由證人（包括被害人、共犯或目擊之第三人等
    ）指證並確認犯罪行為人之證據方法。現行刑事訴訟法並無
    關於指認程序之規定，如何由證人正確指認犯罪行為人，自
    應依個案之具體情形為適當之處理。指認之程序，固須注重
    人權之保障，亦需兼顧真實之發現，以確保社會正義實現之
    基本目的。如證人陳述其出於親身經歷之見聞所為指認，並
    依法踐行調查程序後，綜合證人於案發時停留之時間及所處
    之環境等各項情況，足資認定其確能對被告觀察明白，認知
    被告行為之內容，該事後依憑個人之知覺及記憶所為之指認
    客觀可信，並非出於不當之暗示，亦未違悖一般日常生活經
    驗之定則或論理法則，又非單以證人之指認為被告論罪之唯
    一依據時，即非不得採為判決之基礎（最高法院95年度台上
    字第4989號判決要旨參照）。本件警方先詢問證人即被害人
    甲○○有關歹徒之特徵，俟提供6 幀不同之照片，經甲○○
    指認，亦能明確指出其相符者，此項指認，應具證據能力。
貳、實體方面：
一、訊據上訴人即被告乙○○否認上開犯行，辯稱：「我除了被
    警察臨檢那天（96年11月19日）有經過蓮池潭風景區外，從
    來沒有去過蓮池潭風景區（案發地點），證人指認錯誤」、
    「案發當時即96年11月13日晚上十點許，我在文自路607 號
    的佛具店」云云。
二、經查：
  (一)證人即告訴人甲○○於原審法院審理中結證稱：「本件案發
    時、地遭2 名不詳男子持刀威脅，其中一人持刀架在黃閔兒
    左頸後方，另一名男子說『最近不好過在跑路（逃亡）借點
    錢花』，我就說『我們也是在外地的讀書人也不好過』，該
    持刀者就說『不要說那麼多（意即斥責毋庸多語）』，就搜
    我包包拿出皮夾內5,000 元，我在警詢有指認被告，就是沒
    有拿刀子用言語威脅的人」等語（見原審法院易字第709 號
    卷【下稱原審卷】第27-29 頁），核與證人黃閔兒於原審法
    院審理中結證稱：「案發當日我與甲○○坐在蓮池潭邊，有
    2 名男子過來，其中1 人拿刀放在我左肩膀靠近脖子處，另
    1 個跟甲○○說『最近跑路（逃亡）缺錢要借錢』，甲○○
    說『沒錢』，未持刀的那名男子就直接去翻包包，從皮夾內
    拿出5,000 元」等語（見原審卷第29-30 頁）大致相符，復
    有現場照片（見警卷第18頁）在卷為憑，堪認被害人確於前
    開案發時、地，遭人恐嚇取財等情俱屬真實。
  (二)證人甲○○於案發後，隨即前往報案時，對於犯罪嫌疑人之
    特徵均清楚陳述：「該2 男子身高約168 至170 公分，年約
    30至40歲間，身材中等，理平頭，其中1 名身穿紅色橫條短
    袖上衣及短褲，口操台語，逃逸時，1 名往南離開、1 名往
    北」等語綦詳（見警卷第4 -5頁）；至本件被告到案後，員
    警再於96年11月28日（僅相隔約2 週）通知證人甲○○，經
    證人甲○○明確指認出被告；此外，對於指認過程，證人甲
    ○○於原審法院審理中亦結證稱：「當時有清楚看到該2 名
    男子的面貌，警詢時共看了6 到8 張照片，並有影片可看到
    被指認人之動作，我係從面貌、身材等特徵辨識，我確定在
    庭被告即當時用言語恐嚇、未持刀之那名男子」等語（見原
    審卷第27-29 頁）。亦核與證人黃閔兒結證：「指認時警察
    有拿照片、影片看，我依據他的身材、身高、面貌、髮型來
    指認，被告跟記憶中那名未持刀之男子是同一人，案發時被
    告與我距離不到1 公尺，我確認在庭被告就是當日未持刀的
    那名男子」等語（見原審卷第29-30 頁）相符。是本件2 名
    證人指認被告前，均能清楚描述被告之個人特徵，並均分別
    自6 張照片、影片中明確指認被告，足見證人甲○○、黃閔
    兒2 人對於被告之特徵記憶非常清晰，且所描述之犯罪嫌疑
    人特徵，均與本件被告之身高、體型、平頭髮型相符，並有
    高雄市政府警察局左營分局指認犯罪嫌疑人紀錄表、被告相
    片等附卷可佐（見警卷第15-17 頁、偵查卷第21-22 頁）；
    況被告亦自承：「與2 名證人不認識，亦無仇怨，第一次見
    到他們」等語，是證人甲○○、黃閔兒與被告既無仇怨，自
    無挾怨構陷被告之必要；又被告雖一再空口陳稱：「我當時
    並未在現場」等語，惟其先於原審法院準備程序中供稱：「
    除了被警察臨檢那天（96年11月19日）有經過蓮池潭風景區
    外，我從未去過蓮池潭風景區，車子經過是一定會有，但未
    曾在那裡停留過」等語（見原審卷第15頁），至原審法院審
    理中又改稱：「我常常經過蓮池潭，但不記得當天有沒有經
    過」等語（見原審卷第32頁），其更易其詞，供詞反覆，益
    徵證人甲○○、黃閔兒之指認係屬可信，而被告避重就輕，
    空言否認犯行，顯係飾卸之辭，諉無足採。此外，於本院調
    查審理時稱「案發當時即96年11月13日晚上十點許，我在文
    自路607 號的佛具店」云云，並無任何證據以實其說。
  (三)綜上，足認被告於案發時、地，與另名男子分別持刀及以言
    語恐嚇被害人等，並得手5,000 元等情，俱屬真實，其雖否
    認犯行，唯有前開證人甲○○、黃閔兒之證述及指認綦詳，
    是其犯行已臻明確，洵堪認定，應予論科。
三、核被告所為，係犯刑法第346 條第1 項之恐嚇取財罪。其以
    1 行為同時恐嚇2 名被害人，為想像競合犯，應從一恐嚇取
    財罪論斷。按共同正犯之成立，有以共同犯意而共同實施犯
    罪構成要件之行為者，有以自己犯罪之意思，參與犯罪構成
    要件以外之行為者，有雖以幫助他人犯罪之意思而參與犯罪
    構成要件之行為者，有以自己犯罪之意思，事前同謀推由一
    部分實施犯罪之行為者，均屬之，司法院大法官會議釋字第
    109 號解釋可供參考。蓋共同正犯，係共同實施犯罪行為之
    人，在共同意思範圍內，各自分擔犯罪行為之一部，相互利
    用他人之行為，以達其犯罪之目的，其成立不以全體均參與
    實施犯罪構成要件之行為為要件。共同正犯之意思聯絡，不
    以數人間直接發生者為限，間接之聯絡者，亦包括在內，復
    不限於事前有所謀議，僅於行為當時有共同犯意之聯絡，於
    行為當時，基於相互之認識，不論明示通謀或相互間默示合
    致，以共同犯罪之意思參與，均屬之；而行為分擔，亦不以
    每一階段皆有參與為必要，倘具有相互利用其行為之合同意
    思所為，仍應負共同正犯之責，良以共同正犯，於合同意思
    範圍內，組成一共犯團體，團體中任何一人之行為，均為共
    犯團體之行為，他共犯均須負共同責任，初無分別何一行為
    係何一共犯所實施之必要（最高法院55年度台上字第522 號
    、87年度台非字第35號、85年度台上字第4962號、88年度台
    上字第2230 號 、第2858號判決、最高法院28年上字第3110
    號、73年台上字第1886號、77年台上字第2135號判例意旨參
    照）。被告與另姓名籍址不詳之成年男子，有犯意聯絡及行
    為分擔，應論以共同正犯。又被告曾有事實欄所載之前科，
    有其台灣高雄地方法院院內索引卡紀錄表報表、臺灣高等法
    院被告前案紀錄表各1 份在卷可按（見原審卷第2-8 頁），
    其受有期徒刑執行完畢後5 年內，故意再犯本件有期徒刑以
    上之罪，為累犯，應依法加重其刑。
四、原審依刑法第28條、第346 條第第1 項、第55條、第47條第
    1 項、刑法施行法第1 條之1 ，並審酌被告係累犯，正值壯
    年，不思以正當方法獲取財物，而利用深夜至偏僻之公共場
    所藉機向不特定人持刀恐嚇取財，除造成他人之財物損害外
    ，更造成被害人心理上之不安，嚴重影響社會治安，被告犯
    罪後矢口否認犯行，毫無悔意之態度，並綜合考量被告係國
    中肄業、職業工、家境貧寒（見警卷教育程度欄、職業欄及
    家庭經濟狀況欄之記載），及其上開犯罪情節等相關情狀，
    量處有期徒刑1 年2 月，以資懲儆。並敘明被告為本案犯行
    時，共同被告所持用之刀子1 把，因未扣案，復非違禁物，
    不為沒收之諭知。認事用法尚無不合，量刑亦稱妥適，被告
    上訴意旨否認犯罪，空言指摘原判決不當，並無可取，為無
    理由，應予駁回。
據上論斷，應依刑事訴訟法第368條，判決如主文。
本案經檢察官陳宗吟到庭執行職務。
中    華    民    國    97    年    11    月    18    日
                  刑事第二庭  審判長法  官  林正雄
                                    法  官  黃壽燕
                                    法  官  陳啟造
以上正本證明與原本無異。
不得上訴。
中    華    民    國    97    年    11    月    18    日
                                    書記官  彭筱瑗
附錄本案論罪科刑法條全文
中華民國刑法第346條
意圖為自己或第三人不法之所有，以恐嚇使人將本人或第三人之
物交付者，處6 月以上5 年以下有期徒刑，得併科1 千元以下罰
金。
以前項方法得財產上不法之利益，或使第三人得之者，亦同。
前二項之未遂犯罰之。


司法院資訊處製作；財團法人民間司法改革基金會備份。
